ACORDAO-COMPLETO-2340422

ACÓRDÃO 333/2019 ATA 5/2019 - PLENÁRIO

VISTOS, relatados e discutidos estes autos de decretação de indisponibilidade de bens por possíveis irregularidades no contrato referente à execução das obras de implantação das Tubovias na Refinaria Abreu e Lima,
ACORDAM os Ministros do Tribunal de Contas da União, reunidos em sessão do Plenário, ante as razões expostas pelo Relator, em:
9.1. não prorrogar a medida cautelar de indisponibilidade de bens da empresa IESA Óleo & Gás S.A. (07.248.576/0001-11) de que trata o Acórdão 2733/2017-TCU-Plenário; 
9.2. nos termos do art. 169, inciso V, do Regimento Interno do TCU, juntar o presente processo ao TC Processo 004.038/2011-8;
9.3. dar ciência deste acórdão ao interessado.

Indisponibilidade de bens decretada diante dos indícios de superfaturamento no contrato para execução de obras de implantação das Tubovias de Interligações da Refinaria do Nordeste  Rnest, no âmbito da Refinaria Abreu e Lima.

Petróleo Brasileiro S.A.

3. Interessados/Responsáveis:
3.1. Interessado: IESA Óleo & Gás S.A. (07.248.576/0001-11).

13.1. Ministros presentes: José Mucio Monteiro (Presidente), Walton Alencar Rodrigues, Benjamin Zymler (Relator), Augusto Nardes, Aroldo Cedraz, Ana Arraes, Bruno Dantas e Vital do Rêgo.
13.2. Ministro-Substituto convocado: Augusto Sherman Cavalcanti.
13.3. Ministros-Substitutos presentes: André Luís de Carvalho e Weder de Oliveira.

BENJAMIN ZYMLER

Adoto como relatório o parecer da unidade técnica, cujos termos são os seguintes:
“Introdução
1. Trata-se de processo de acompanhamento das medidas processuais cabíveis para a identificação e indisponibilidade de bens decretada sobre o patrimônio da empresa Iesa Óleo & Gás S/A por meio do Acórdão 2428/2016-TCU-Plenário, Relator Ministro Benjamin Zymler.
2.	As irregularidades que deram causa à mencionada medida cautelar foram apontadas no superfaturamento de R$ 960.962.757,70 no Contrato 0800.005.7000.10-2 (Tubovias de Interligações - Rnest) , data-base set./2017.
Histórico
1.	Trata o TC Processo 004.038/20118 de acompanhamento, autuado em atenção ao subitem 9.6 do Acórdão 3362/2010-TCU-Plenário, proferido no âmbito do TC Processo 009.830/20103, com o objetivo de apurar possíveis irregularidades no Contrato 0800.005.7000.10-2, que consiste na contratação da execução de obras de implantação das Tubovias de Interligações da Refinaria do Nordeste – Rnest, no âmbito da Refinaria Abreu e Lima.
2.	O item 9.2 do Acórdão 2428/2016-TCU-Plenário, decretou, cautelarmente, com fundamento no art. 44, § 2º, da Lei 8.443/1992, c/c arts. 273 e 274 do Regimento Interno deste Tribunal, pelo prazo de um ano, a indisponibilidade de bens da empresa Iesa Óleo & Gás S/A, cujos autos foram autuados em cumprimento ao subitem 9.5 desta deliberação.
3.	Ainda no tocante a esta deliberação, nos termos do seu subitem 9.4, facultou-se a oportunidade para que a responsável se pronunciasse a respeito da adoção da medida cautelar em tela.
4.	Não obstante, o item 9.2 do Acórdão 2733/2017-TCU-Plenário franqueou a Advocacia-Geral da União e a Petrobras para que avaliassem a conveniência de se efetuar, junto ao juízo da recuperação judicial da empresa supramencionada, o pedido de reserva de bens suficientes para garantir o ressarcimento do dano que se encontra em fase de apuração perante esta Corte de Contas.
5.	Os autos de indisponibilidade de bens foram constituídos para acompanhar os procedimentos necessários para identificar os bens da empresa em comento, no sentido de bloqueá-los a fim de possibilitar futuro ressarcimento ao erário. Assim, concedeu-se a possibilidade da responsável se manifestar sobre a referida medida cautelar, ressalvando-se os bens financeiros necessários à continuidade das operações das pessoas jurídicas.
6.	Resta, portanto, na presente instrução, analisar os argumentos trazidos pela Iesa Óleo & Gás S/A.
Exame técnico
7.	Impugnando os Memorandos 34/2016 e 39/2016 (peças 1 e 16) , expedidos por essa Unidade Técnica com o fito de se cumprir o comando do subitem 9.2 do Acórdão 2428/2016-TCU-Plenário, a Iesa Óleo & Gás S/A manifestou-se contrária à medida constritiva determinada por esta Corte de Contas, requerendo a imediata revogação de tais documentos, relativamente à exclusão da decretação de constrição de bens (peça 20) .
8.	Na ocasião, declarou que os memorandos precisariam ter seus efeitos imediatamente suspensos haja vista a vigência da decisão judicial proferida pela 1º Vara de Falências e Recuperação Judicial do Foro Central de São Paulo/SP, no âmbito do processo nº 1010111-27.2014.8.26.0037, destacando que o Juiz do feito havia determinado a suspensão da medida de indisponibilidade em face dos graves riscos que esta constrição de bens representa ao prosseguimento exitoso do processo de recuperação judicial.
9.	A respeito da decisão proferida pela 1º Vara de Falências e Recuperação Judicial do Foro Central de São Paulo/SP, convém destacar, in verbis (peça 41) :
“É dos presentes autos que o cumprimento da medida constritiva de indisponibilidade de bens da Iesa Oléo e Gás (IOG) determinada pelo TCU coloca em sérios riscos o prosseguimento exitoso do processo de recuperação judicial do Grupo Inepar.
Conforme se verifica dos relatórios periódicos de acompanhamento das atividades das recuperandas e do cumprimento do plano de recuperação judicial aprovado pelos credores, é evidente que a indisponibilização de ativos das recuperandas fere de morte as chances de sucesso da recuperação das empresas.
Conforme já decidido no caso do Grupo OAS por esse juízo e também pelo Supremo Tribunal Federal, é importante que se esclareça que o processo de recuperação judicial se faz em favor do interesse social e do interesse público. O Estado brasileiro oferece uma ferramenta jurídico-processual para ajudar as empresas em crise a vencer o período de dificuldade não em função da tutela dos interesses da devedora, nem da tutela dos interesses dos credores. A intenção do sistema jurídico é a tutela dos interesses públicos e sociais decorrentes da preservação de todos os benefícios econômicos e sociais resultantes da manutenção das atividades produtivas e empresariais saudáveis.
Vale dizer, a recuperação judicial existe para garantir a geração de empregos, o recolhimento dos tributos, a manutenção da circulação de bens, produtos, serviços e riquezas que são decorrências da preservação da atividade empresarial saudável.
São esses benefícios econômicos e sociais que devem ser tutelados no processo de recuperação judicial.
Os interesses particulares e egoísticos de credores e devedores nunca poderão se colocar como uma barreira intransponível à realização dos interesses maiores buscados no processo de recuperação judicial.
Nesse sentido, e com toda a razão, o Superior Tribunal de Justiça e o Tribunal de Justiça de São Paulo já consolidaram o entendimento de que até mesmo os credores considerados como extraconcursais não sujeitos aos efeitos da recuperação judicial não podem avançar contra o patrimônio da empresa em recuperação sem prévia autorização do juízo recuperacional”.
10.	Ademais, a jurisprudência firmada consoante a decisão da Ministra Rosa Weber, do STF, no Mandado de Segurança nº 34.446/DF, instigou esta Unidade Técnica a emitir um pronunciamento no sentido de propor ao Relator, Ministro Benjamin Zymler, o levantamento da constrição que recaía sobre os ativos financeiros de propriedade da predita empresa. Por meio de despacho exarado em 13/12/2016, certifica-se o acolhimento da proposta (peças 252, 253 e 261 do TC Processo 004.038/20118) .
11.	Por outro lado, o item 9.2 do Acórdão 2733/2017-TCU-Plenário convencionou que a AGU e a Petrobras avaliassem a conveniência, junto ao juízo da recuperação judicial da empresa Iesa Óleo & Gás S/A, do pedido de reserva de bens suficientes para garantir o ressarcimento do dano perante esta Corte de Contas. Depreende-se, portanto, que foi determinado o levantamento das indisponibilidades da empresa em questão.
12.	Por sua vez, o Ministro Edson Fachin, nos autos de MS 34.793/DF, se pronunciou no sentido de que o Tribunal de Contas não pode bloquear os bens de empresa que esteja em recuperação judicial por ato próprio, sendo esta competência do juízo universal de falência e de recuperação judicial. Caso o TCU queira efetivar a medida cautelar de indisponibilidade de bens, deve requisitar à Advocacia-Geral da União que o faça perante a Vara de Falências e Recuperações Judiciais.
13.	Semelhantemente, no tocante à deliberação desta Egrégia Corte que determinou cautelarmente a indisponibilidade de bens do Consórcio Conpar, enfatiza-se o excerto da respectiva decisão do Juízo da 1ª Vara de Falências e Recuperações Judiciais do Foro Central da Comarca de São Paulo, in verbis:
“A medida visa garantir o resultado útil de futura decisão sobre a existência de sobrepreço no contrato administrativo.
Entretanto, conforme já decidido por duas vezes nesse mesmo processo, não se pode admitir que medidas de constrição de ativos atinjam a recuperanda de modo a colocar em risco o atingimento dos resultados sociais do processo em função da tutela do direito de um credor específico.
A tutela preventiva de eventual e futuro direito indenizatório em favor de um credor específico não pode se erigir em barreira intransponível à manutenção das atividades do grupo econômico em recuperação judicial, tendo em vista a prevalência da tutela do interesse maior, revelado pela preservação dos benefícios econômicos e sociais decorrentes da manutenção das atividades das empresas em recuperação judicial.
No caso, os relatórios de acompanhamento e fiscalização das atividades das recuperandas apresentados pela administradora judicial demonstram a delicada situação financeira das devedoras, que encontram dificuldades, inclusive, para fazer frente ao pagamento da folha de salários.
Nesse sentido, a constrição de valores determinada pelo TCU representa, de fato, uma série ameaça ao desenvolvimento do processo recuperacional.
Diante do exposto, e considerando a competência jurisdicional desse juízo universal, determino que se oficie COM URGÊNCIA ao Tribunal de Contas da União – TCU com determinação para que a medida de indisponibilidade não atinja ativos da Construtora OAS S/A – em recuperação judicial, bem como para que libere imediatamente em favor da recuperanda eventual valor que já tenha sido constrito”.
14.	Em recente pronunciamento, a AGU enfatiza que todas as irregularidades, superfaturamentos apontados e demais ilícitos administrativos não ganham a proteção mínima do Estado-Juiz quando a arena da recuperação judicial é montada. Afirma, ainda, que considerando todo o cenário jurisprudencial sobre o tema e buscando uma proteção mínima aos interesses da União, na prática, a AGU vem apresentando requerimento subsidiário de anotação de reserva, incidindo sobre valores que pertençam às recuperandas depois do encerramento do processo e do cumprimento das obrigações assumidas no plano, na linha das decisões já proferidas pelo Juízo Recuperacional (cf. Ofício nº 4266/2018/AGU/PRU3/DAE/mfh, peça 93 do TC Processo 036.132/20160, Rel. Min. André Luís de Carvalho) .
15.	Assim sendo, opina-se pelo levantamento expresso da medida cautelar determinada sobre os bens da Iesa Óleo e Gás S/A e o consequente arquivamento destes autos.
Conclusão
16.	Trata-se de análise de conveniência acerca da medida cautelar de indisponibilidade de bens da Iesa Óleo & Gás S/A, em recuperação judicial.
17.	Conforme elucidado, tal questão encontra-se decidida na jurisprudência aplicada ao caso.
18.	Isto posto, conclui-se que a medida cautelar deve ser revogada e arquivada.
Proposta de encaminhamento
19.	Por todo o exposto, elevam-se os autos à consideração superior com a proposta de:
	a) com fulcro no art. 276, § 5º do Regimento Interno do TCU, revogar a medida cautelar de indisponibilidade de bens da Iesa Óleo & Gás S/A (CNPJ 07.248.576/000111) determinada no Acórdão 2428/2016-TCU-Plenário;
	b) arquivar os presentes autos, apensando-o definitivamente ao TC Processo 004.038/20118, nos termos do art. 36 da resolução TCU 259/2014, tendo em vista a conexão de ambos os processos; e
	c) encaminhar cópia da decisão que vier a ser proferida, acompanhada do Relatório e do Voto que a fundamentam, à responsável, à 1ª Vara de Falências e Recuperação Judicial do Foro Central Cível de São Paulo/SP, à Força-Tarefa do Ministério Público Federal no Paraná, à Força-Tarefa da Advocacia-Geral da União no Paraná, ao Ministério da Transparência e Controladoria-Geral da União (CGU) e à Diretoria de Governança, Risco e Conformidade da Petrobras (GRC) .”
	É o Relatório.

Tathiane Vieira Viggiano Fernandes (27.154/OAB-DF) e Alexandre Aroeira Salles (28.108/OAB/DF), representando Ildefonso Colares Filho, Valdir Lima Carreiro, Iesa Óleo e Gás S.A., Construtora Queiroz Galvâo S. A. e Consorcio CII - Consorcio Ipojuca Interligações.

Não atuou.

REFINARIA ABREU E LIMA (RNEST). CONTRATO DAS TUBOVIAS. INDÍCIOS DE SUPERFATURAMENTO POR PREÇOS EXCESSIVOS. APARTADO. DECRETAÇÃO DA INDISPONIBILIDADE DE BENS DOS RESPONSÁVEIS. AUSÊNCIA DE RENOVAÇÃO DA MEDIDA.

INDISPONIBILIDADE DE BENS (IND)

Secretaria Extraordinária de Operações Especiais em Infraestrutura (SeinfraOpe).

Tratam os autos de procedimento de decretação de indisponibilidade de bens da IESA Óleo e Gás S.A., por possíveis irregularidades no Contrato 0800.005.7000.10-2, que consistiu na execução das obras de implantação das Tubovias na Refinaria Abreu e Lima (Contrato Tubovias-Rnest) , a cargo do Consórcio Ipojuca Interligações – CII, formado pelas empresas Queiroz Galvão S.A. e IESA Óleo e Gás S.A.
2.	O contrato, cujos valores finais alcançam R$ 3,56 bilhões, foi firmado sob o regime de execução de EPC (Engineering, Procurement and Construction) , o qual contempla a construção de trinta tubovias de interligação que cruzam toda a Rnest (aproximadamente 60.000 toneladas de tubos) .
3.	Mediante o Acórdão 2428/2016-TCU-Plenário, foram apurados indícios de sobrepreço no valor original de aproximados R$ 689 milhões, equivalentes a significativos 19,4% do valor total do contrato ou 40,2% do valor da amostra (a execução do contrato encontra-se quase que integralmente finalizada) . Esse valor alcança a quantia de cerca de R$ 960 milhões com atualização monetária e incidência de juros de mora.
4.	Paralelamente à realização de citação dos responsáveis, foi decretada a indisponibilidade de bens das empresas Iesa Óleo e Gás S.A, Construtora Queiroz Galvão S.A., Consórcio Ipojuca Interligações – CII e dos srs. José Sérgio Gabrielli de Azevedo, Renato de Souza Duque, Idelfonso Colares Filho e Valdir Lima Carreiro, ressalvados os bens financeiros necessários ao sustento das pessoas físicas e à continuidade das operações das pessoas jurídicas (Acórdão 2733/2017-TCU-Plenário – TC Processo 004.038/2011-8) .
5.	Mediante o Acórdão 1601/2017-TCU-Plenário, manifestou-se o entendimento de que o termo inicial para contagem do prazo de indisponibilidade de bens (art. 44, § 2º, da Lei 8.443/1992) é a data de averbação da medida cautelar nos respectivos órgãos de registro de bens. O que teria ocorrido em 11/12/2017, data do registro na Central Nacional de Indisponibilidade de Bens (CNIB) .
6.	Não afasto a possibilidade de que tal entendimento seja alterado, para que se considere, por exemplo, que o termo inicial da medida constritiva seja a data de prolação do acórdão que a decretou. Entretanto, como o Acórdão 2733/2017-TCU-Plenário foi prolatado em 6/1/2017, o fato é que em qualquer das alternativas a presente medida constritiva já se encontra expirada, de forma que cabe verificar a pertinência de sua prorrogação ou renovação.
7.	O art. 44, § 2º, da LOTCU, dispõe que cabe a esta Corte “decretar, por prazo não superior a um ano, a indisponibilidade de bens do responsável”.
8.	É fato que, em decisões pretéritas (v.g. Acórdão 387/2018-TCU-Plenário) , o TCU admitiu a decretação de nova medida cautelar de indisponibilidade de bens quando, transcorrido o prazo de um ano da decretação anterior, permanecerem presentes os requisitos legais para a adoção da medida.
9.	Entretanto, no bojo do voto revisor do Acórdão 2474/2018-TCU-Plenário, o Exm. Ministro Bruno Dantas fez relevantes considerações sobre a renovação da medida cautelar ao afirmar que “a medida de decretação de constrição de bens de pessoas físicas possui caráter excepcionalíssimo, tanto que a lei limita sua validade ao prazo de um ano”.
10.	Segundo o ilustre Ministro, haveria dúvidas se essa medida seria consentânea com os princípios constitucionais e a racionalidade do ordenamento jurídico, pois as pessoas teriam suas vidas paralisadas, além do prazo previsto em lei. Como conclusão, o Plenário acatou a proposta de deixar de prorrogar a indisponibilidade dos bens dos responsáveis arrolados naqueles autos.
11.	Ao acompanhar o posicionamento do Revisor, manifestei também questões de ordem pragmática, pois as pessoas físicas objeto das medidas constritivas possuem patrimônios muito baixos em relação aos débitos de centenas de milhões de reais que estão sendo analisados nas contratações efetuadas pela Petrobras. 
12.	Além de serem de pouca efetividade, as medidas ocasionam inúmeros incidentes processuais que acabam por procrastinar o andamento do processo. Isso porque esses incidentes, para sua análise, provocam o deslocamento de mão de obra qualificada que deveria estar sendo destinada para a apuração do débito e definição das responsabilidades.
13.	Outrossim, há decisões do Supremo Tribunal Federal no sentido de que a renovação da decretação de indisponibilidade de bens pode não ser adequada juridicamente.
14.	Em decisão proferida no bojo do MS 34.233-DF, de 11/10/2017 (Mandado de Segurança impetrado pelo sr. José Sergio Gabrielli de Azevedo contra o Acórdão 927/2016-TCU-Plenário, referente à refinaria de Pasadena) , o Ministro Gilmar Mendes, monocraticamente, destaca que a Lei 8.443/1992 foi peremptória ao afirmar que o bloqueio de bens não se daria por prazo superior a um ano.
15.	Destacou-se ainda que a medida constritiva afeta a livre disposição do patrimônio dos cidadãos e também das pessoas jurídicas, atingindo núcleo essencial do direito de propriedade (art. 5º, incisos XXII e LIV, da Constituição Federal) . Assim, qualquer medida que restrinja esse direito fundamental deveria ter interpretação restritiva.
16.	Ponderou-se, ainda, que “os princípios da eficiência (art. 37, caput, da Constituição Federal) e da razoável duração do processo (art. 5º, LXXVIII, da Constituição Federal) são considerados regras matrizes do Estado democrático de Direito – os quais se aplicam à administração pública, incluindo o TCU – e devem nortear a celeridade do julgamento de processos administrativos que restrinjam o âmago de proteção dos direitos fundamentais, mais notadamente aqueles que possuem prazo de vigência máxima prevista em lei”. (Grifos acrescidos) . 
17.	Essa decisão foi confirmada pela Segunda Turma do Supremo Federal em agravo regimental na data de 25/5/2018 (vencidos os Ministros Dias Toffoli e Celso de Mello) . 
18.	O Min. Ricardo Lewandowski, por sua vez, monocraticamente, assim se manifestou no julgamento do MS 34.545/DF em 5/5/2018 (Mandado de Segurança impetrado pelo sr. José Sergio Gabrielli de Azevedo contra o Acórdão 2109/2016-TCU-Plenário, referente ao contrato de construção da Unidade de Destilação Atmosférica (UDA) e da Unidade de Hidrotratamento (UHDT) da Refinaria Abreu Lima) :
“Percebe-se da leitura do dispositivo transcrito [art. 44, § 2º, da Lei 8.443/1992], que a lei de regência do Tribunal de Contas da União autorizou a decretação de indisponibilidade dos bens do responsável por prazo não superior a um ano. Não há, por outro lado, a autorização para prorrogação do respectivo prazo de constrição dos bens do administrado.
Tem-se, desse modo, uma regra de aplicação excepcional e de interpretação necessariamente restritiva, pois restringe um direito fundamental dos administrados.”
19.	Em outra seara, o Ministro Edson Fachin, monocraticamente, entendeu ser admissível a prorrogação da medida, desde que haja justificativas para tanto (MS 35.694/DF, em 31/7/2018 – Mandado de Segurança impetrado pelo sr. Almir Guilherme Barbassa contra o Acórdão 387/2018-TCU-Plenário, referente à refinaria de Pasadena) :
“O tema mostra-se deveras complexo, especialmente em se tratando de um embate por meio do qual o particular busca a prevalência de seu direito à propriedade, e a Corte de Contas pugna pelo correto exercício de seu mister constitucional na tutela do patrimônio público.
Entendo que, transcorridos alguns anos do início das investigações acerca da aquisição da Refinaria de Pasadena pela Petrobras e suas subsidiárias, faz-se necessário que o Tribunal de Contas apresente justificativa razoável para a concessão de nova medida cautelar, pela terceira vez, de indisponibilidade dos bens dos investigados, demonstrando sobremaneira a complexidade das questões envolvidas, bem como a manutenção da necessidade de suspensão do exercício de um dos poderes proprietários por parte daqueles apontados como responsáveis pelos prejuízos causados à estatal.” (Grifos acrescidos) .   
20.	Como exposto, cabe reconhecer que há fundadas dúvidas acerca da possibilidade jurídica de ser efetuada a prorrogação da medida de indisponibilidade de bens prevista na Lei Orgânica do TCU. Isso deve-se ao conflito entre valores constitucionais que decorre dessa medida. De um lado a busca pela tutela do patrimônio público e de outro os direitos à propriedade e à duração razoável do processo.
21.	Outra questão a ser ponderada, no caso concreto, diz respeito ao fato de a IESA Óleo e Gás S.A. encontrar-se em processo de recuperação judicial perante o juízo da 1º Vara de Falências e Recuperação Judicial do Foro Central de São Paulo/SP.
22.	Nesse sentido, registro que o Ministro Edson Fachin, nos autos dos MS 34.793/DF e 35.158/DF, se pronunciou no sentido de que o Tribunal de Contas não pode bloquear os bens de empresa que esteja em recuperação judicial por ato próprio, sendo esta competência do juízo universal de falência e de recuperação judicial. Desse modo, caso o TCU queira efetivar a medida cautelar de indisponibilidade de bens, deve requisitar à Advocacia-Geral da União que o faça perante a Vara de Falências e Recuperações Judiciais, o que, de acordo com a unidade técnica, já foi feito nos presentes autos.
	Ante essas considerações, por não caber, a meu sentir, a renovação da medida de indisponibilidade de bens, entendo que o presente processo cumpriu o objeto pelo qual foi constituído, devendo ser apensado ao processo que o deu origem – TC Processo 004.038/2011-8.
TCU, Sala das Sessões Ministro Luciano Brandão Alves de Souza, em 20 de fevereiro de 2019.
BENJAMIN ZYMLER 
Relator